【裁判字號】    88,訴,1921
【裁判日期】    890329
【裁判案由】    誣告
【裁判全文】
臺灣板橋地方法院刑事判決                        八十八年度訴字第一九二一號
    公  訴  人  臺灣板橋地方法院檢察署檢察官
    被      告  庚○○
    選任辯護人  連耀霖律師
右列被告因誣告案件，經檢察官提起公訴（八十八年度偵字第八四五八號），本院判
決如左：
    主  文
庚○○無罪。
    理  由
一、公訴意旨略以：被告庚○○係臺北縣計程車司機駕駛職業工會（以下稱駕駛工會
    ）常務理事，為把持工會排持異己，明知依駕駛工會之慣例，每次開完理事會選
    舉常務理事後，幹事甲○○即會去刻常務理事之聯署章（因駕駛工會未設理事長
    ，對外發文需常務理事共同簽署），此為幹事職務上之工作，並不需事先經常務
    理事授權，竟意圖使甲○○受刑事處分，於民國（下同）八十三年三月十七日（
    起訴書僅記載三月間某日），具狀向本署提出告訴謂甲○○未經其同意，偽刻常
    務理事之印章，製作駕駛工會開會通知單，而虛構事實誣指甲○○涉犯偽造文書
    罪嫌，惟該案經本署檢察官不起訴處分確定。嗣庚○○又明知張金鳳、癸○○○
    及甲○○，係分別擔任駕駛工會會計及文書工作，雖實際上有從事收取勞工保險
    費及填寫相關單據工作，惟為工會會員辦理加、退保業務者，係駕駛工會員工陳
    碧雲及顏秀華，竟意圖使張金鳳、癸○○○及甲○○受刑事處分，於八十四年九
    月一日，虛構事實向本署提出告訴，謂張金鳳等三人職掌勞工保險業務，趁為會
    員加保之機會，以多報少，侵占會員繳交之勞工保險費，而虛構事實誣告張金鳳
    等三人涉犯侵占罪嫌，嗣該案件經法院判決無罪確定，因認被告涉犯刑法第一百
    六十九條第一項之誣告罪嫌等語。
二、按犯罪事實應依証據認定之，無証據不得推定其犯罪事實，刑事訴訟法第一百五
    十四條定有明文。又按誣告罪之成立，以告訴人所訴被訴人之事實必須完全出於
    虛構為要件，若有出於誤會或懷疑有此事實而為申告，以致不能證明其所訴之事
    實為真實，縱被訴人不負刑責，而告訴人本缺乏誣告之故意，亦難成立誣告罪名
    ，復按誣告罪之成立，以意圖他人受刑事處分虛構事實而向該管公務員申告為其
    要件，故其所訴事實，雖不能證明係屬實在，而在積極方面尚無證據證明其確係
    故意虛構者，仍不能遽以誣告罪論處，最高法院分別著有四十四年臺上字第八九
    二號及四十六年臺上字第九二七號判例甚明。本件公訴人認被告庚○○涉有本件
    誣告犯行，無非係認告訴人甲○○、癸○○○指訴甚詳，並以臺灣板橋地方法院
    檢察署八十三年度偵字第五五九五號、第六七五一號不起訴處分書，及本院八十
    六年度易字第七五五六號判決書資為論據。訊據被告庚○○堅決否認有右開被訴
    之誣告犯行，辯稱：甲○○是駕駛工會的幹事，並未經同意即去刻三個常務理事
    的聯署章，癸○○○是會計，由甲○○跟會員收錢後，再交給癸○○○作帳，他
    們跟會員多收保險費後低報，所涉侵占勞保費是經過理事會決議，伊並未誣告等
    語。
三、經查：
  (一)被告庚○○與丁○○、辛○○三人於八十三年一月二十六日召開之駕駛工會第三
    屆第一次理事會議時，當選為該工會之常務理事，並於同年二月一日經第三屆第
    一次常務理事會議決議，自八十三年二月一日起由被告庚○○、辛○○、丁○○
    順序每月輪值，有會議紀錄影本二份在卷可稽。嗣雖因會務運作發生爭議，經臺
    北縣政府報請臺灣省政府請示結果，仍認三人當選常務理事為有效，此有臺北縣
    政府八十三年四月十六日八三北府勞三字第一０七一九二函影本附卷可按，堪認
    被告當選為駕駛工會第三屆常務理事無疑。又證人辛○○於本院調查時亦到庭結
    證證稱：伊自八十三年二月開始至八十六年二月擔任常務理事，還有庚○○及丁○○，我們是用三位常務理事的簽名章對外發文，由輪值的常務理事決定會務的
    運作，伊不知道可以不經授權，就去刻常務理事的聯署章。八十三年二月的輪值
    常務理事是被告，是由伊與被告開會決定常務理事輪值順序，因丁○○出國，他
    回國後也沒向伊爭執輪值順序等語（見八十九年一月七日訊問筆錄），又據自七
    十六年起迄今均擔任駕駛工會理事之證人己○○到庭證陳：工會對外發文都由當
    月輪值的常務理事發文，八十三年時常務理事是庚○○、辛○○及丁○○，當月
    （二月）是庚○○當值等語（見八十九年一月二十八日訊問筆錄），故證人辛○○與己○○之證詞互核一致，復與前開會議記錄所載之情節相符，且與卷附臺北
    縣計程車駕駛員職業工會章程第二十條所載常務理事之職權，並無牴觸矛盾之處
    ，足認渠等證述為真實而可資採信。
  (二)次查告訴人甲○○始終不否認擔任駕駛工會之幹事，則依前揭駕駛工會章程之規
    定，應聽從當月輪值常務理事被告庚○○之指揮監督，其雖指稱只要理事會通過
    決議，伊就去刻章，無需經常務理事授權云云，惟刻製駕駛工會三名常務理事之
    聯署章，應得輪值的常務理事之同意乙節，迭經於八十三年至八十四年擔任理事
    之證人戊○○，於八十三年間擔任駕駛工會顧問之證人乙○，及曾擔任第一、二
    屆常務理事之證人壬○○於本院調查時均結證無訛在卷（見八十八年十二月二十
    九日、八十九年一月二十八日及同年三月一日訊問筆錄），是以告訴人甲○○指
    述其刻章無須經常務理事授權云云，即與上揭證人戊○○、乙○及壬○○之證述
    顯有未合。至於另名常務理事之證人丁○○於臺灣板橋地方法院檢察署八十三年
    度偵字第五五九五號告訴人甲○○被訴偽造文書案件中，雖於八十三年四月十八
    日檢察官偵訊時證稱：照我們以前開會之慣例，工會幹事甲○○開完會後就要去
    刻常務理事的聯署章，不需授權，這是他職務上工作云云，嗣於本院八十九年三
    月一日庭訊時，證人丁○○初仍陳稱慣例上會務人員在開完會後，就可去刻常務
    理事之聯名章，惟經本院質以慣例係何意時，亦陳明係伊自己認為，因為開完會
    後之後續工作是由幹事去處理等語（見該日訊問筆錄），則本案駕駛工會是否有
    證人丁○○個人認知之慣例，實令人質疑，足徵被告辯稱告訴人甲○○未經其同
    意即刻製工會常務理事之聯署章等語，堪認信實而非屬虛捏造假之詞，故於前揭
    告訴人甲○○被訴偽造文書之偵查案件中，雖經檢察官執證人丁○○於偵查中之
    前揭證詞，認告訴人甲○○並未盜刻印章而為不起訴處分，然亦無任何積極證據
    足資證明此部分確係被告故意虛構，仍不能遽以誣告罪論處。
  (三)再查告訴人甲○○及癸○○○在駕駛工會擔任會務人員，都會處理勞保費及會員
    費收款事宜，由癸○○○作帳，伊（勞保）投保二萬二千八百元，工會卻只報一
    萬二千六百元，收款人是告訴人二人乙節，亦經證人戊○○到庭結證屬實（見八
    十八年十二月二十九日訊問筆錄），又證人辛○○證述：有關勞保費收取及加退
    保之事，告訴人甲○○有承辦，就勞保費以多報少一事，有在理事會提出來討論
    ，決議讓張金鳳自己辭職，（丙○○等六人勞保費繳交清單）是在理事會討論的
    資料，不是被告之筆跡，一般理事會開會，都是由幹事提供會議資料等語（見八
    十九年一月七日訊問筆錄），另證人己○○則證陳：伊知道公會有發生（勞保費
    ）以多報少之情形，理事會會議中說是告訴人二人所為，證人乙○復證述：伊有
    列席討論（勞保費）以多報少會議，他們說是甲○○做的，（丙○○等六人勞保
    費繳交清單）不是被告寫的，會員勞保費是張金鳳侵占的，因會員郭博義要退休
    才發現此事，收據上是甲○○的章等語（均見八十九年一月二十八日訊問筆錄）
    。故綜上證人所證述之情節，有關駕駛工會會員之勞保費，確有會員繳納及公會
    據以申報之金額間互有出入之情事，且於駕駛工會第三屆第六次理事會會議中，
    提出告訴人甲○○、癸○○○二人經手辦理會員勞保投保薪資、調整保薪及退保
    等錯誤多件之報告，並於第七次理事會議中，列有本案現正撰擬中，定稿後請板
    橋地檢署偵查之報告事項，有上揭二次理事會會議紀錄影本二份在卷可憑，故核
    被告辯稱告訴人二人所涉侵占勞保費曾經理事會決議等語，尚非屬無據。嗣於八
    十四年八月三十一日，以駕駛工會之名義，被告庚○○則列為其法定代理人（應
    係代表人之誤），具狀向臺灣板橋地方法院檢察署提出告訴，案經本院八十六年
    度易字第七五五六號業務侵占案件審理結果，認告訴人甲○○、癸○○○及張金
    鳳等人，並非負責會員加退保業務，亦未填載會員加保申請資料，且所收保險費
    與會員資料卡及繳款證明單所載投保薪資相符為由，而均諭知無罪，並經臺灣高
    等法院於八十七年十二月二十九日，以八十七年度上易字第六０九四號刑事判決
    駁回檢察官之上訴而確定在案，有告訴狀及上揭二案件之刑事判決影本各乙份在
    卷可參，從而駕駛工會認實際經手收款之告訴人甲○○及癸○○○及張金鳳等人
    ，均涉有業務侵占之嫌而提出告訴，雖經本院以查無告訴人二人有駕駛工會所訴
    犯行之事證，而均諭知無罪確定在案，惟已難據此遂逕謂駕駛工會上揭所訴者純
    屬虛構之事實，更無認定依駕駛工會理事會之決議，而以代表人名義提出告訴之
    被告有何誣告故意之餘地。
  (四)綜之，本案尚難僅憑前揭臺灣板橋地方法院檢察署之不起訴處分書及本院刑事判
    決，遂逕謂被告明知所告訴甲○○未經其同意刻製常務理事之聯署章，及以駕駛
    工會代表人之名義所提出告訴人二人及張金鳳涉犯業務侵占等事，均屬虛偽，揆
    諸前揭判例之意旨，被告所為顯與誣告罪之構成要件有間。此外復查無其他積極
    證據足資證明被告庚○○確有被訴之誣告犯行，本件不能證明被告犯罪，自應由
    本院為無罪之諭知。
據上論斷，應依刑事訴訟法第三百零一條第一項前段，判決如主文。
本案經檢察官毛有增到庭執行職務
中      華      民      國      八十九    年      三    月    二十九    日
                                臺灣板橋地方法院刑事第三庭
                                      法  官    陳志揚
右正本證明與原本無異。
如不服本判決，應於判決送達後十日內向本院提出上訴狀 (應附繕本) ，上訴於
臺灣高等法院。
                                      書記官    陳慶樹
中      華      民      國      八十九      年    四    月  十一    日


司法院資訊處製作；財團法人民間司法改革基金會備份。
